【裁判字號】    91,訴,486
【裁判日期】    920422
【裁判案由】    綜合所得稅
【裁判全文】
高雄高等行政法院判決                              九十一年度訴字第四八六號
                              .
    原      告  甲○○
    被      告  財政部臺灣省南區國稅局
    代  表  人  朱正雄 局長
    訴訟代理人  戊○○
右當事人間因綜合所得稅事件，原告不服財政部中華民國九十一年四月十五日台財訴
字第○九○○○五七八八八號訴願決定，提起行政訴訟。本院判決如左：
    主  文
原告之訴駁回。
訴訟費用由原告負擔。
    事  實
甲、事實概要：
    緣原告民國（下同）八十七年度綜合所得稅結算申報，列報租賃所得新臺幣（下
    同）○元及其他所得一、一七五、○○○元，經被告依查得資料核定租賃所得二
    、六七九、○○○元及其他所得二、三五○、○○○元，併課其本年度綜合所得
    稅，原告不服，申經復查結果，獲追減其他所得一、五二七、五○○元及追認租
    賃所得四○一、八五○元，其餘維持原核定。原告就租賃所得部分，仍有不服，
    提起訴願，經遭決定駁回，遂提起本件訴訟。
乙、兩造之聲明：
一、原告聲明求為判決：訴願決定、復查決定及原處分均撤銷。
二、被告聲明求為判決：原告之訴駁回。
丙、兩造之爭點：
一、原告主張之理由：
（一）依所得稅法施行細則第十五條規定：「本法第十四條第一項第五類第一款所稱
      必要損耗及費用．．．以及為使出租取得收益所支付之合理必要費用。．．．
      必要損耗及費用之減除，納稅義務人能提具確實證據者，從其申報數．．．。
      」又依財政部七十四年十月十九日台財稅第二三七三九號函釋：「個人向金融
      機構借款購置房屋，所支付利息，應屬所得稅法施行細則第十五條所稱為使出
      租之財產能供出租取得收益所支付之合理必要費用．．．」。
（二）原告將所有坐落嘉義市○○路八十號房地出租予三商行股份有限公司（下稱三
      商行公司），於申報八十七年度綜合所得稅時主張租賃收入減除列舉必要費用
      （含購屋貸款利息支出六、三九九、一七六元）後租賃所得為零元。惟被告處
      分認定貸款即自八十六年十月七日至八十七年十月七日止及八十七年十月七日
      至八十八年十月七日止，屬一年期短期貸款，且認定該借款與購置房地日期（
      過戶日為八十四年六月）不符，難認屬為購置房地之借款，原告之借款利息不
      准認列扣減租賃收入，而採標準費用率四三％計算核定租賃所得。
（三）原告於八十四年六月與原賣主協議提前產權移轉登記，並以該房地標的向玉山
      商業銀行申貸，但由於申貸過程繁瑣致使拖延。於八十四年八月十八日完成產
      權登記。於八十四年九月向玉山商業銀行訂定擔保貸款手續，設定土地及建物
      權利價值限額為一億八百萬元，存續期間自八十四年十月至一百一十四年，於
      八十四年十一月一日始放款七千萬元，由於承貸要求，以一年期「短期放款，
      到期轉單續貸」方式。
（四）被告所稱貸放日與購置日不符，認為無法證明屬購置房地貸款，卻又故意忽略
      該筆貸款經玉山商業銀行九十年九月二十日玉嘉義字第九○○一三七八號函證
      明「該筆貸款係八十四年至八十七年間各年向本行申貸七千二百萬元短期借款
      係屬同筆貸款，僅每年辦理轉期換約。．．提供不動產房地座落地段：嘉義市
      ○○段六小段地號二五、建號八一二，門牌：文化路八十號」，正為租賃系爭
      之標的。被告違反行政行為應本諸客觀、公正並兼顧當事人有利及不利事項原
      則。
（五）又被告復查決定結果另行核定租賃所得四○一、八五○元，亦顯已「違反行政
      救濟不得為更不利行政救濟人之決定」之法理。按最高行政法院（改制前行攻
      法院）六十二年判字第二九八號判例：「依行政救濟之法理，除原處分適用法
      律錯誤外，申請復查之結果，不得為更不利行政救濟人之決定。」今被告以所
      得稅法第十四條規定核課原告八十七年度之租賃所得，於復查決定時未變更所
      據以核定之法律，是以不得據以再另行增核，否則即有違行政救濟不得為更不
      利行政救濟人之法理。是以，被告針對原告八十七年度綜合所得稅，於復查決
      定後再予補徵，顯已違反前揭判例。
（六）本案於復查、訴願程序時，雖經被告要求應提示該項借款資金為購置出租房地
      用途之證明，惟查該項借款源自八十四年距今近七年，蒐集資料確屬困難，況
      依稅捐稽徵法第十條明文「依稅法規定應自他人取得之憑證，及給予他人憑證
      之存根或副本，應保五年。」基此，要求原告舉證，更是緣木求魚。而被告未
      經詳查證即推定本案貸款利息與租賃標的無關，故原告主張被告應就所否認之
      事實負舉證之責，如不能具證推翻，應認定事實存在。
二、被告答辯之理由：
（一）按「財產租賃所得及權利金所得之計算，以全年租賃收入或權利金收入，減除
      必要損耗及費用後之餘額為所得額。」為所得稅法第十四條第一項第五類第一
      款所明定。次按「本法第十四條第一項第五類第一款所稱必要損耗及費用，係
      指固定資產之折舊、．．保險費，以及為使租出之財產能供出租取得收益所支
      付之合理必要費用。折舊、耗竭及攤折之減除，準用本法第三章第四節有關條
      文之規定。必要損耗及費用之減除，納稅義務人能提具確實證據者，從其申報
      數，其未能提具確實證據或證據不實者。稽徵機關得依省區（直轄市）主管稽
      徵機關核定之減除標準調整之。」為行為時同法施行細則第十五條所規定。又
      「八十七年度財產租賃必要損耗及費用標準：一、固定資產：必要損耗及費用
      減除四三％。」為財政部八十八年一月二十一日台財稅第八八一八九五六七六
      號函所核定。另「個人向金融機構借款購置房屋，所支付之利息，應屬所得稅
      法施行細則第十五條所稱為使出租之財產能供出租取得收益所支付之合理必要
      費用。納稅義務人如非選用必要損耗及費用之標準減除，且能提供確實證明文
      件者，於核計房屋之租賃所得時，核實減除。」亦為財政部七十四年十月十九
      日台財稅第二三七三九號函所明釋。
（二）原告將其所有坐落嘉義市○○路八十號房屋出租予三商行公司，原訂租期為八
      十六年十一月十日起至九十二年十一月九日止，該公司於八十七年十月三十一
      日提前解約，原告乃於辦理本年度綜合所得稅結算申報時，自行列報租賃收入
      四、七○○、○○○元，減除折舊四三、八一三元、地價稅一三八、五○三元
      、房屋稅四七、九七三元、房屋借款利息六、三九九、一七六元、財產保險費
      三四、一六四元等必要損耗及費用合計六、六六三、六二九元，租賃所得為○
      元；另列報其他收入二、三五○、○○○元，減除必要損耗及費用後，其他所
      得為一、一七五、○○○元。被告依三商行公司開立之扣繳憑單及原告所附資
      料核認其租賃收入四、七○○、○○○元，可減除折舊二八、五五五元、地價
      稅一三八、五○三元、房屋稅四七、九七三元、財產保險費二、八四七元等必
      要損耗及費用合計二一七、八七八元，因較必要損耗及費用標準為低，乃改按
      必要損耗及費用標準四三％即二、○二一、○○○元認列為必要損耗及費用，
      核定租賃所得二、六七九、○○○元，原告不服，申經復查除維持原核定之租
      賃所得二、六七九、○○○元外，另依原告主張，將其他所得中屬於四十五天
      租賃收入七○五、○○○元，減除四三％必要損耗及費用後，轉列為租賃所得
      四○一、八五○元，合計本年度租賃所得為三、○八○、八五○元。
（三）查財產租賃必要費用中購屋借款利息之認列，以納稅義務人向金融機構之借款
      金額確係用於購置出租房屋所支付之利息為限，本件原告提示之他項權利登記
      、玉山銀行借據等影本僅可證明其向玉山銀行借款，並以該系爭出租房地作為
      擔保，尚難認屬購置系爭出租房地之借款，原告雖於訴願階段補提示玉山銀行
      函證明借款金額之連續性，惟仍未能提示該筆借款確係用於購置系爭出租房地
      之確切資金流程證明文件以實其說，被告否准認列該筆借款之利息支出，並無
      不合。又原告主張上述借款係用來購置系爭出租房地，並自承該項借款源自八
      十四年，距今近七年，蒐集資料確屬困難，反而要求被告須負舉證責任，惟「
      當事人主張事實須負舉證責任倘其所提出之證據不足為主張事實之證明自不能
      認其主張之事實為真實。」最高行政法院三十六年判字第十六號著有判例，是
      原告所稱顯有誤解。至原告訴稱復查決定另行補增核定租賃所得四○一、八五
      ○元，顯已違反行政救濟不能更不利於行政救濟人之決定之法理乙節，查本件
      原依三商行公司開立之扣繳憑單核定其他所得二、三五○、○○○元，嗣據該
      公司八十九年三商會字第○三二號函稱，該其他所得係補償裝潢期間四十五天
      之租金及恢復系爭租賃標的物原狀之用，並有終止房屋租賃協議書影本可稽，
      被告乃將其中屬前揭租賃收入七○五、○○○元，減除四三％必要損耗及費用
      後，轉列為租賃所得四○一、八五○元，此屬所得類別之轉正，並未違反行政
      救濟不能更不利於申請人之法理，併予陳明。
    理    由
壹、程序方面：
    被告之代表人原為乙○○局長，業於九十二年一月二十七日本院審理中改由新任
    局長朱正雄繼任，茲被告新任局長朱正雄以代表人之身分聲明承受訴訟，核無不
    合，先予敘明。
貳、實體方面：
一、按「財產租賃所得及權利金所得之計算，以全年租賃收入或權利金收入，減除必
    要損耗及費用後之餘額為所得額。」行為時所得稅法第十四條第一項第五類第一
    款定有明文。次按「本法第十四條第一項第五類第一款所稱必要損耗及費用，係
    指固定資產之折舊、．．．以及為使租出之財產能供出租取得收益所支付之合理
    必要費用。．．．必要損耗及費用之減除，納稅義務人能提具確實證據者，從其
    申報數，其未能提具確實證據或證據不實者。稽徵機關得依省區（直轄市）主管
    稽徵機關核定之減除標準調整之。」為同法施行細則第十五條所明定。又「八十
    七年度財產租賃必要損耗及費用標準：一、固定資產：必要損耗及費用減除四三
    ％。」為財政部八十八年一月二十一日台財稅第八八一八九五六七六號函所核定
    。另「個人向金融機構借款購置房屋，所支付之利息，應屬所得稅法施行細則第
    十五條所稱為使出租之財產能供出租取得收益所支付之合理必要費用。納稅義務
    人如非選用必要損耗及費用之標準減除，且能提供確實證明文件者，於核計房屋
    之租賃所得時，核實減除。」亦經財政部七十四年十月十九日台財稅第二三七三
    九號函釋明確在案。
二、經查，原告於八十六年九月二十五日將其所有嘉義市○○路八十號房屋（下稱系
    爭房屋）出租予三商行公司，每月租金四七、○○○元，原訂租期為八十六年十
    一月十日起至九十二年十一月九日止，嗣該公司於八十七年十月三十一日提前解
    約，原告乃於辦理八十七年度綜合所得稅結算申報時，自行列報租賃收入四、七
    ○○、○○○元，減除折舊四三、八一三元、地價稅一三八、五○三元、房屋稅
    四七、九七三元、房屋借款利息六、三九九、一七六元、財產保險費三四、一六
    四元等必要損耗及費用合計六、六六三、六二九元，租賃所得為○元；另列報其
    他收入二、三五○、○○○元，減除必要損耗及費用後，其他所得為一、一七五
    、○○○元。被告初查依三商行公司開立之扣繳憑單及原告所附資料核認其租賃
    收入四、七○○、○○○元，可減除上述折舊、地價稅、房屋稅、財產保險費等
    必要損耗及費用合計二一七、八七八元，因較必要損耗及費用標準為低，乃改按
    必要損耗及費用標準四三％即二、○二一、○○○元認列為必要損耗及費用，核
    定租賃所得二、六七九、○○○元，原告不服，申經復查結果，獲追減其他所得
    一、五二七、五○○元，至租賃所得部分，除維持原核定之租賃所得二、六七九
    、○○○元外，並追認租賃所得四○一、八五○元等情，業經兩造陳明在卷，並
    有原告八十七年度綜合所得稅結算申報書、被告核定通知書及被告九十年八月十
    七日南區國稅法字第九○○五三四四二號復查決定書等附於原處分卷內可稽，洵
    堪認定。
三、原告雖主張：系爭房屋本年度出租予三商行公司，租賃收入減除列舉必要損耗及
    費用（含原告向玉山商業銀行購屋借款利息支出六、三九九、一七六元）後，租
    賃所得為○元，被告認定該筆借款屬一年期短期擔保借款且與購置房地日期不符
    ，難認屬為購置房地之借款，卻忽略玉山商業銀行九十年九月二十日玉嘉義字第
    九○○一三七八號函，證明八十四年至八十七年間之短期借款七二、○○○、○
    ○○元係屬同筆借款，僅每年辦理轉期換約。被告要求原告提示該項借款資金為
    購置出租房地用途之證明，惟該項借款源自八十四年，距今近七年，蒐集資料確
    屬困難，而被告推定本件借款利息與租賃標的無關，應負舉證責任，又被告復查
    決定另行核定補徵租賃所得四○一、八五○元，顯已違反行政救濟不得為更不利
    行政救濟人之決定之法理云云。惟查：
（一）按個人向金融機構借款購置房屋所支付之利息，於計算房屋之租賃所得時，固
      得核實減除，惟此項有利己之事實，除別有規定外，應由個人負舉證責任，此
      依行政訴訟法第一百三十六條準用民事訴訟法第二百七十七條之規定甚明。查
      本件原告係於七十五年十二月一日以買賣為原因取得系爭房屋所坐落之嘉義市
      ○○段六小段二五地號土地（原告及訴外人賴秀芬登記持分各二分之一），而
      於七十六年一月十日與訴外人賴秀芬共同向合作金庫辦理最高限額抵押貸款，
      嗣於七十六年八月十三日間辦理系爭房屋第一次所有權登記後，二人又於七十
      六年十二月三十日、八十年六月二十五日及八十一年五月七日陸續以系爭房屋
      及嘉義市○○路七十八號房屋（上開二棟房屋分別登記為原告及訴外人賴秀芬
      各持分二分之一）向合作金庫辦理最高限額抵押貸款，嗣原告於八十四年六月
      十二日與訴外人賴秀芬辦理分割交換而取得系爭房屋全部所有權後，又於八十
      四年十一月一日向玉山商業銀行辦理最高限額抵押貸款七千萬元，而以其中六
      千六百五十二萬四千五百十八元償還先前合作金庫之抵押貸款，且原告於八十
      四年至八十七年間各年向玉山商業銀行申貸七千二百萬元之短期借款，係屬同
      筆借款，僅每年辦理轉期換約等情，業經兩造陳明在卷，並有上開土地及建物
      登記簿謄本、分割契約書、交換所有權移轉契約書及玉山商業銀行嘉義分行九
      十年九月二十日玉嘉義字第九○○一三七八號函、九十一年十二月三十日玉嘉
      義（消）字第九一○一八七六號函等附於本院卷可稽，足見原告係於七十六年
      間取得系爭房地後，即與共有人賴秀芬陸續向合作金庫辦理貸款，至八十四年
      間原告交換取得系爭房地全部所有權後，再向玉山商業銀行辦理貸款償還先前
      合作金庫之貸款，則原告於八十七年度向玉山商業銀行貸款所支付之利息，固
      與償還合作金庫之貸款有關，惟依前開說明，原告欲申報該筆利息支出，作為
      系爭房地租賃所得之減除項目，仍應就其先前向合作金庫之貸款係用於購置系
      爭房地之事實，負舉證責任。經查，原告雖稱系爭房屋係於七十六年間向訴外
      人丙○○購買後，向合作金庫貸款，然後房屋拆掉重建，邊建邊借云云，並聲
      請傳訊證人丁○到庭證稱：原告當初係以三千多萬元向丙○○購買系爭房屋所
      坐落之土地，頭款付八百萬元，其餘由合作金庫轉給對方等語，然查原告及賴
      秀芬於七十六年一月間共同提供嘉義市○○段○○段二五地號土地向合作金庫
      貸款，其中原告借款一千五百萬元，賴秀芬借款二千萬元，係分別撥入自己帳
      戶，至於之後該筆借款係轉入何人之帳戶，因帳簿已銷毀，無法查覆等情，業
      經合作金庫嘉義分行以九十二年一月十七日合金嘉放字第○九二○○○○二八
      七號、九十二年二月二十七日合金喜營字第○九二○○○○六一三號函復本院
      明確，而原告既無法提出其向合作金庫之貸款，係匯入出賣人丙○○之帳戶或
      支付於丙○○價款之確實證據，以實其說，自無從認為該筆貨款係與購置上開
      土地有關。又原告係於七十五年十二月一日購置上開土地，且於七十六年八月
      十三日業已辦畢系爭房屋第一次所有權登記，已如前述，則原告嗣後於七十六
      年十二月三十日、八十年六月二十五日及八十一年五月七日陸續三次向合作金
      庫辦理最高限額抵押貸款部分，亦無從認為係與購置土地或興建系爭房屋有關
      ，從而，被告否准認列原告八十七年度申報之貸款利息支出六、三九九、一七
      六元，改按必要損耗及費用標準四三％，核定原告之租賃所得，揆諸首揭規定
      ，並無不合。原告主張被告推定本件借款利息與租賃標的無關，應負舉證責任
      云云，委無可採。
（二）又查，本件被告原核定租賃所得為二、六七九、○○○元及其他所得為二、三
      五○、○○○元，嗣原告不服，申請復查，經被告復查決定除維持原核定之租
      賃所得二、六七九、○○○元外，另以承租人三商行公司於八十七年十月三十
      一日提前解約，支付原告補償金二、三五○、○○○元，係補償裝潢期間四十
      五天之租金及恢復該租賃物原狀之用，有該公司八十九年三商會字第○三二號
      函及終止房屋租賃協議書可稽，是上開金額應分別為四十五天租金七○五、○
      ○○元（按每月租金四七○、○○○元計算）及補償費一、六四五、○○○元
      ；該筆租金收入減除四三％必要損耗及費用後，租賃所得為四○一、八五○元
      ；至補償費一、六四五、○○○元，因原告並未提示其主張代為轉付給承包商
      之工資與材料費之相關證明資料供核，乃參照財政部七十四年五月六日台財稅
      第一五五四三函規定，依系爭補償費收入一、六四五、○○○元百分之五十認
      列費用，核定其他所得為八二二、五○○元。是系爭補償金二、三五○、○○
      ○元，應分別認列租賃所得四○一、八五○元及其他所得八二二、五○○元，
      從而原核定其他所得二、三五○、○○○元，應予追減一、五二七、五○○元
      ，並追認租賃所得四○一、八五○元，此有被告復查決定書可稽，足見被告復
      查決定僅係將原核定其他所得部分金額轉列為租賃所得，且其所核定之租賃所
      得雖增加為三、○八○、八五○元（2,697,000＋401,850＝3,080,850），惟
      核定其他所得則減少為八二二、五○○元（2,350,000－1,527,500＝822,500
      ），而二者合計之課稅所得額三、九○三、三五○元較之原核定合計之課稅所
      得額五、○二九、○○○元為少，足認被告復查決定並無違反「禁止不利益變
      更」原則，是原告主張：被告復查決定另行核定補徵租賃所得四○一、八五○
      元，顯已違反行政救濟不得為更不利行政救濟人之法理云云，尚有誤會，亦無
      可取。
四、綜上所述，原告之主張，既無足取。被告以原告無法提示系爭借款係用於購置出
    租房地之相關證明文件供核，乃否准認列原告八十七年度申報之借款利息支出六
    、三九九、一七六元，改按必要損耗及費用標準四三％，核定原告之租賃所得為
    三、○八○、八五○元，其認事用法，洵無違誤，訴願決定予以維持，亦無不合
    。原告起訴意旨求予撤銷，為無理由，應予駁回。
據上論結，本件原告之訴為無理由，依行政訴訟法第一百九十五條第一項後段、第九
十八條第三項前段，判決如主文。
中      華      民      國    九十二    年      四      月    二十二    日
                              高雄高等行政法院第二庭
                                          審判長法官  呂佳徵
                                          法      官  林勇奮
                                          法      官  蘇秋津
右為正本係照原本作成。
如不服本判決，應於判決送達後二十日內向本院提出上訴書狀，其未表明上訴理由者
，應於提起上訴後二十日內向本院提出上訴理由書（須按對造人數附繕本）；如於本
判決宣示或公告後送達前提起上訴者，應於判決送達後二十日內補提上訴理由書（須
附繕本）。未表明上訴理由者，逕以裁定駁回。
提起上訴應預繳送達用雙掛號郵票七份（每份三十四元）。
中      華      民      國    九十二    年      四      月    二十二    日
                                          法院書記官  謝文輝


司法院資訊處製作；財團法人民間司法改革基金會備份。
